【裁判字號】    93,重訴,1186
【裁判日期】    950929
【裁判案由】    返還土地
【裁判全文】
臺灣臺北地方法院民事判決            93年度重訴字第1186號
    原      告  甲○○
    訴訟代理人  歐宇倫律師
                廖于清律師
    被      告  乙○○
    訴訟代理人  曾冠棋律師
    複 代 理人  游孟輝律師
上列當事人間返還土地事件，本院於中華民國95年9月13日言詞
辯論終結，判決如下：
    主  文
原告之訴及假執行之聲請均駁回。
訴訟費用由原告負擔。
    事實及理由
甲、程序方面：
    按訴狀送達後，原告不得將原訴變更或追加他訴，但請求之
    基礎事實同一，擴張或減縮應受判決事項之聲明者，不在此
    限，民事訴訟法第255條第1項第2款、第3款分別定有明文。
    次按所謂請求之基礎事實同一，係指變更或追加之訴與原訴
    之主要爭點有其共同性，各請求利益之主張在社會生活上可
    認為同一或關連，而就原請求之訴訟及證據資料，於審理繼
    續進行在相當程度範圍內具有同一性或一體性，得期待於後
    請求之審理予以利用，俾先後兩請求在同一程序得加以解決
    ，避免重複審理，進而為統一解決紛爭者，即屬之（最高法
    院90 年度台抗字第2號裁定意旨參照）。查原告以終止與被
    告間之信託登記關係或撤銷贈與之法律關係，訴請被告應將
    坐落台北市○○區○○段5小段510地號，權利範圍68/14000
    之土地，及其上建號為台北市○○區○○段5 小段1106建號
    即門牌號碼為台北市○○○路○ 段293號10樓之2之建物所有
    權移轉登記予原告。嗣於民國95 年9月13日另追加終止借名
    登記法律關係，訴請原告返還系爭不動產，既皆係本於返還
    系爭不動產之基礎事實所為訴之追加，兩者間之原因事實，
    有其社會事實之共通性及關聯性，並就原請求所主張之事實
    及證據資料，於追加之訴得加以利用，雖被告不同意該追加
    部分，惟此部分依民事訴訟法第255條第1 項第2款規定，應
    予准許。
乙、實體方面：
一、原告起訴主張：伊有子女10人，被告係最小的女兒，深獲伊
    信任，伊深感年歲漸大，恐日後遺留大批財產遭課徵遺產稅
    ，乃將系爭不動產以贈與為原因借名登記在被告名下，用以
    避稅，而系爭不動產權狀，在遭被告竊取之前，皆由伊保管
    ，且由伊收取系爭不動產租金並負責繳納地價稅，伊對系爭
    不動產仍有管理、收益之權利，伊雖將房子全部移轉登記在
    被告名下，但並未將坐落土地181/14000 之應有部份全部移
    轉，僅移轉其中68/14000應有部分至被告名下，顯見伊並無
    讓與所有權意思，而僅係借用被告名義登記而已。況被告於
    92年12月24日離家出走後，曾傳真各銀行帳戶密碼，並詳細
    交待不動產出租事宜之仲介公司、房客聯絡方式及租賃契約
    所在，足見所有不動產含系爭不動產雖登記被告名下，租約
    雖由被告名義簽訂，但實際上仍由伊管理，爰類推適用民法
    終止委任關係，請求被告將系爭不動產登記予伊。又縱認伊
    將系爭不動產贈與被告，惟被告未盡扶養義務，並有下列侵
    害行為，伊爰依民法第416條第1項規定，以93 年7月13日台
    北安和第401 號存證信函撤銷贈與，請求被告將系爭不動產
    登記予伊：(1)被告於92年12月26日上午向伊佯稱急需借貸66
    0 萬元週轉，伊將建華銀行松山分行存摺及印章交予被告辦
    理匯款至被告開設彰化銀行東高雄分行帳戶內。嗣於同年12
    月31日上午，復要求延長借款期間2、3個月，伊雖勉為答應
    ，但要求被告提供不動產設定抵押擔保，被告除交付先前其
    向松山戶政事務所請領印鑑證明書，卻又暗地辦理掛失印鑑
    章，再向伊佯再借貸620萬元週轉，伊提領620萬元存入被告
    開設彰化銀行東高雄分行後，被告又掛失存摺及印章，合計
    詐得1,280萬元。(2)被告於93年1月初某日，竊取伊置於台北
    市○○○路○段38之1號12樓之1（下稱南京東路12樓之1房屋
    ）保險箱內如附表1 所示之11筆不動產所有權狀正本。(3)被
    告於如附表2 所示之時間，未經伊同意或授權，擅自盜賣伊
    以被告名義開設元富證券股份有限公司西松分公司之第3369
    之5證券帳戶內如附表2所示之股票，並侵占股款。(4)被告復
    於同年3月9日，未經伊同意或授權，擅自將伊所有信託登記
    在配偶呂林堪名下坐落於高雄市三民區○○○路297巷22 號
    房地，向高雄市三民區地政事務所謊報所有權狀正本遺失，
    並申請補發，並於同年3 月初以呂林堪之名義與住商不動產
    公司簽定買賣議價委託書，委託出售上開房地，旋於同年3
    月27日透過住商不動產公司與不知情之訴外人謝勇仁簽定不
    動產買賣契約書，欲出售該房地，嗣經伊向三民地政事務所
    表明持有所有權狀正本，被告無法取得補發權狀而無法完成
    移轉登記。(5)伊於80年間購置台北市○○○路○段38之1號12
    樓（下稱南京東路12樓房屋），於82年間再購入同樓層12樓
    之1 ，將兩戶合併使用，被告為謀奪不法利益，利用伊南下
    高雄，竟強行更換門鎖，妨礙伊居住使用該房屋之權利，並
    於93年5月4日背信將之出售，又於94年12月21日出售南京東
    路12樓，以強制手段將伊趕出南京東路房屋。(6)伊於88 年6
    月4日購入車號ZB-0978號自用小客車，信託登記在媳婦王桂
    華名下，嗣王桂華與呂光勝離異後，將上開車輛返還，詎被
    告竟於93 年1月間，竊取上開車輛，轉賣予訴外人龔慧雯等
    情。並聲明：(一)被告應將系爭不動產所有權移轉登記予原告
    。(二)願供擔保聲請宣告假執行。
二、被告則以：原告主張兩造間就系爭不動產成立信託關係，惟
    依一般信託借名登記，借用名義人均掌握全部借名登記財產
    之所有權狀並要求設定抵押權，以防止遭受託人變賣，如有
    出賣處分或出租，亦全由信託人為之，原告自承所贈與之系
    爭不動產，係由伊出租，其租金利益由伊收取，土地之地價
    稅亦由伊支出，顯無信託關係之存在。況原告有10位子女，
    有將近10幾筆不動產登記在伊名下，而其他子女名下並無登
    記任何的不動產，故系爭不動產並非借名登記，而係贈與。
    又信託應有信託契約及信託之目的存在，始得謂有信託關係
    存在，原告未能舉證明兩造間就系爭不動產有成立信託契約
    之合意，亦未能證明其信託之目的，難認兩造間有何信託關
    係存在。況原告於93 年5月10日假處分聲請狀中已載明系爭
    不動產移轉登記係贈與行為，卻又於本件訴訟改稱係信託或
    借名登記，自無可採。而原告指控伊詐欺、竊取不動產所有
    權狀、金飾及小客車、盜賣股票、虛偽掛失權狀、妨害其住
    居自由、背信出售房地及侵占等故意侵害行為，業經臺灣臺
    北地方法院檢察署（下稱北檢）檢察官三度為不起訴處分在
    案，則原告執此訴請伊返還系爭不動產，為無理由等語，資
    為抗辯。並聲明：(一)原告之訴及假執行之聲請均駁回。(二)如
    受不利判決，願供擔保聲請宣告免為假執行。
三、查原告分別於77年及78年間以贈與為原因將系爭不動產移轉
    登記予被告，為兩造所不爭，並有系爭不動產登記謄本在卷
    可稽（見本院93 年度重訴第965號卷第54頁至第55頁，下稱
    本院第965 號卷），堪信為真實。查原告主張其以信託、借
    名登記將系爭不動產登記在被告名下，類推適用民法終止委
    任法律關係或撤銷贈與之法律關係，請求被告將系爭不動產
    移轉登記予原告等情，為被告所否認，並以上開情詞置辯。
    則本件兩造爭點厥為：(一)原告究係基於信託、借名登記移轉
    系爭不動產所有權予被告？(二)原告如係基於贈與移轉系爭不
    動產，被告有無構成民法第416條第1項之撤銷贈與事由？茲
    分述如下：
(一)、原告究係本於信託或借名登記移轉系爭不動產予被告部分：
  1.按信託法於85 年1月26日公布施行前，民法雖無關於信託行
    為之規定，惟因私法上法律行為而成立之法律關係，非以實
    質民法有明文規定者為限，苟法律行為之內容，並不違反強
    行規定或公序良俗，即應賦予法律上之效力；斯時實務上所
    謂之信託行為，係指委託人授與受託人超過經濟目的之權利
    ，而僅許可其於經濟目的範圍內行使權利之法律行為而言。
    因此，所謂信託關係，並非自己應取得之財產，以他人名義
    登記時，雙方當然存有信託關係，而須基於信託人與受託人
    之合意，成立信託契約，使受託人依信託本旨，為受益人之
    利益或特定之目的，管理或處分信託財產方能發生。查原告
    於主張張告替其管理系爭不動產租賃，並將租金收入及地價
    稅載明於帳簿，固提出被告記載之租金收入及記帳總表為憑
    （見本院第965號卷第17頁至第23 頁），為被告否認為原告
    記帳，況原告於起訴狀原載稱係由被告收取系爭不動產租金
    並支付地價稅等情（見本院第965號卷第4頁），雖事後以筆
    誤為由具狀更正係由原告收租及繳納地價稅云云（見本院1
    卷第21頁），縱認系爭不動產之租金確係由原告自行收取並
    繳納地價稅，本件顯無被告依信託契約而為受託人之利益或
    特定目的管理或處分之情事存在，核與上述信託契約性質有
    間，是原告主張其與被告就系爭不動產成立信託關係乙節，
    洵無足採。
  2.原告另主張系爭不動產借名登記在被告名下，實際上並無移
    轉所有權之意思，兩造間就系爭不動產成立借名登記契約云
    云，惟被告否認之。按民事訴訟法第277 條規定當事人主張
    有利於己之事實者，就其事實有舉證之責任，原告即應就其
    與被告達成借名登記之意思表示合致事實，負舉證之責。查
    證人即辦理系爭不動產之代書陳明浪於臺灣高等法院94年度
    重上字第294 號所有權移轉登記事件調查時證陳：原告支付
    所有移轉登記之費用，伊曾問過原告，為何女兒那麼多，財
    產為何不均分，只過戶登記給被告一個人，原告則稱擔心要
    繳納很多遺產稅，而且被告失婚，先放在她那邊，因為超過
    100 萬元要交贈與稅，所以有部分不動產係以贈與，一部分
    係則以買賣為過戶原因。而系爭不動產因為增值稅很高，因
    為當時公寓大廈管理管理條例尚未公布，所以原告只過戶一
    部分土地，房屋則全部移轉登記在被告名下等語，此有上開
    準備程序筆錄附卷可參（見本院3 卷第33頁至第37頁），原
    告既係基於遺產稅考量，將名下財產預做規劃，並斟酌每年
    贈與100 萬元之上限額度，或以買賣或以贈與為原因將不動
    產移轉予被告，顯見原告本於移轉所有權之意，將系爭不動
    產贈與登記予被告，實符合其原先規劃之避稅考量，在生前
    先行將系爭不動產贈與被告之本旨。倘若原告僅借用被告名
    義登記，原告仍屬所有權人，事後仍無法避免遺產稅課徵問
    題，豈非悖離原告委請代書辦理過戶之原意？至原告囿於高
    額土地增值稅，僅先移轉系爭不動產之68/14000應有部分土
    地，既非原告無移轉所有權而刻意保留行為，則原告事後執
    此主張無移轉系爭不動產所有權云云，自無可採。
  3.原告主張其與被告就系爭不動產有信託契約或借名登記契約
    ，均不足為採。從而，原告主張以93年7月1日律師函送達為
    終止信託契約或借名登記契約之意思表示，並類推適用民法
    第549條第1 項及第541條規定，請求被告將系爭不動產移轉
    登記予原告，為無理由，應予駁回。
(二)、原告主張撤銷贈與部分：
    按贈與人依民法第416條第1 項第1款規定得撤銷其贈與者，
    以受贈人對於贈與人或其最近親屬，有故意侵害之行為，依
    刑法有處罰之明文者為限。並不包括受贈人單純對於贈與人
    之財產，有故意之侵害行為在內。本件土地縱係被上訴人贈
    與上訴人，然查被上訴人似係主張上訴人對其財產有侵害之
    行為，如其侵害行為尚不涉及對於被上訴人人格權之侵害，
    要難認被上訴人得撤銷其贈與（最高法院73年度台上字第37
    37號判決意旨參照）。經查：
  1.被告否認有何施用詐術方式向原告訛騙1,280 萬元，惟原告
    除空言指述之外，別無其他證據證明被告確有以上開詐術訛
    騙款項之情，又倘謂原告係向銀行辦理透支借款及出售名下
    股票方式，前後二次借款與被告等情，惟原告既主張如附表
    1 編號1、編號4至11所示之19筆不動產及如附表2 所示之股
    票、股款，皆非其信託登記在被告名下之物，則原告僅需指
    示被告將上開信託物持向銀行貸款，或出售股票即足以取得
    資金，何需另有向銀行辦理透支借款方式籌款借予被告，是
    原告指訴被告詐欺1,280萬元云云，誠非無疑，尚難遽信。
  2.原告又指稱被告未徵得其同意擅將信託借名登記於被告名下
    如附表1編號4、6 所示之房地設定最高限額抵押權、將如附
    表1編號5之房地出賣與周敏芳，及盜賣如附表2所示之5筆股
    票云云。惟證人李義隆即元富公司營業員偵查時證稱：附表
    2所示之5筆股票帳戶係被告所有，被告告知伊授權原告下單
    ，若由原告下單，伊必定會向被告報告，若由被告自己下單
    ，伊只向被告報告而已，該5 筆股票應是原告幫被告下單買
    進，而由被告賣出的，伊並未向原告報告，且原告自己也開
    設個彰化西松分行的戶頭在買賣股票等語。可見被告出賣自
    己所有如附表2所示之5筆股票，尚與背信罪責無涉。另如附
    表1編號1、編號4 至11登記在被告名下之不動產，既係由被
    告管理及繳納稅捐等費用，倘被告僅係單純出借名義之登記
    名義人，何以對上開不動產有管理處分之實權？顯與原告主
    張事實有所扞挌。又被告於88年間將附表1編號6之即系爭不
    動產設定最高限額抵押1,071萬元，並將所貸得980萬元借與
    原告一節，業據原告配偶呂林堪於偵查中證述可參，倘原告
    保管系爭不動產權狀，被告豈能持上開權狀辦理貸款及設定
    抵押事宜？是被告辯稱系爭不動產係原告贈與一節，堪予採
    信，則被告出售受贈系爭不動產，並無任何背信行為可言。
    至原告指摘被告出售登記在呂林堪名下之高雄市三民區○○
    ○路297巷22號及台北市○○區○○街147巷24號房地等情，
    所涉犯偽造文書罪嫌，縱認屬實，惟該行為充其量僅係侵害
    原告財產，並非侵害其人格法益，自未構成撤銷贈與之事由
    。
  3.又南京東路12樓之1 房屋原係由被告與其母呂林堪居住，原
    告則居住在同樓層之12樓房屋，直至兩造發生財務糾紛後，
    被告始將12樓之1 換鎖等情，業據證人呂啟銓於北檢偵查時
    證述綦詳，則被告更換原居住鑰鎖，自無施任何強暴行為而
    妨害原告行使權利之犯行可言。又原告在另案之民事起訴狀
    亦自承除台南安南區房地之權狀外，其餘權狀皆在被告持有
    中（見本院1 卷第80頁），則原告主張將被告竊取原在其持
    有中如附表1 所示11紙權狀，自屬無據。又證人王桂華於偵
    查中證述：車號ZB-0978 號自用小客車係原告買給伊的，伊
    與被告各有一把鑰匙，後來伊與被告的哥哥離婚，經濟狀況
    不好，向被告借了10萬元，伊評估無能力養車，所以將車籍
    資料及證件交與被告辦理過戶等語，且證人呂啟銓亦證稱：
    該車登記在嬸嬸王桂華名下，嬸嬸與叔叔呂光勝離婚後，被
    告將車子開上台北，平常皆停放在台北市○○○路的房子，
    若被告及原告夫婦北上，就由他們自行拿取鑰匙使用等語。
    足認上開車輛係原告購買贈與媳婦王桂華，並由王桂華作價
    10萬元轉賣予被告用以抵償前欠，自與竊盜犯行有間。
  4.又按民法第416條第2款之贈與撤銷事由，自以受贈人對贈與
    人有扶養義務為前提。按此之扶養，與一般扶養同，應指發
    生於有扶養必要的及有扶養餘力的一定親屬間，有經濟能力
    者，本於身分關係，對於無力生活者，應予扶助維持。查兩
    造為父女關係，固為法定親屬間扶養之範圍，惟原告並未舉
    證證明其已達不能維持生活而有受扶養之必要，況觀諸原告
    與被告間因財產涉訟，原告委請律師提起數件民、刑事訴訟
    ，並提供高額擔保所為保全程序，實難認原告資力已陷於不
    能維持生活程度，自難僅以父女關係，遽認被告不履行扶養
    義務而構成贈與事由。
  5.基上，原告指摘被告涉犯詐欺、竊盜、侵占及偽造文書等罪
    行，迭經北檢檢察官先後以93 年度偵字第13113號、94年度
    偵續字第55號、95年度偵續一字第14號為不起訴處分在案，
    此有上開三份不起訴處分書在卷可稽（分見本院1卷第261頁
    至第268頁、本院2卷第112頁至第118頁、本院3 卷第80頁至
    第86頁），是被告既無原告所指訴上開罪行，且原告未能舉
    證證明有何不履行扶養義務情事，則原告本於民法第416 條
    第1項規定，以93 年7月13日台北安和第401號存證信函撤銷
    贈與系爭不動產行為，請求被告將系爭不動產移轉登記予原
    告，自屬無理由。
四、綜上所述，原告未能證明其與被告就系爭不動產有信託、借
    名登記之協議，則原告主張系爭不動產為其信託或借名登記
    在被告名下之財產，本於信託或借名契約關係終止後之返還
    請求權，請求被告應將系爭不動產移轉登記為其所有，為無
    理由，應予駁回，至原告亦無法證明被告有何該當撤銷贈與
    之行為，則其另本於民法第416條第1項規定，撤銷贈與系爭
    不動產，請求被告應將系爭不動產移轉登記為其所有，亦屬
    無理由，不應准許，併予駁回。又原告之訴既經駁回，其假
    執行之聲請應併予駁回。
五、本件事證已臻明確，兩造其餘攻擊防禦方法，及未經援用之
    證據，經本院斟酌後，認均不足以影響本判決之結果，自無
    逐一詳予論駁之必要，併此敘明。
六、訴訟費用負擔之依據：民事訴訟法第78條。
中    華    民    國    95    年    9     月    29    日
                        民事第一庭法官  傅中樂
以上正本係照原本作成。
如對本判決上訴，須於判決送達後20日內向本院提出上訴狀。
中    華    民    國    95    年    9     月    29    日
                                書記官  葉志昭
   附表1：被告涉嫌竊盜、背信部分
  ┌──┬──────────┬───────┬─────────┐
  │編號│被告竊取之不動產權狀│登記名義人    │備          考    │
  ├──┼──────────┼───────┼─────────┤
  │ 1  │臺北市○○區○○段5 │乙○○        │                  │
  │    │小段510號土地       │              │                  │
  ├──┼──────────┼───────┼─────────┤
  │ 2  │臺北市○○區○○段2 │甲○○        │                  │
  │    │小段606號土地       │              │                  │
  ├──┼──────────┼───────┼─────────┤
  │ 3  │臺北市○○區○○段2 │甲○○        │                  │
  │    │小段1598建號土地，建│              │                  │
  │    │物坐落於臺北市光復北│              │                  │
  │    │路85巷25號地下室    │              │                  │
  ├──┼──────────┼───────┼─────────┤
  │ 4  │臺北市○○○路○段293│乙○○        │被告於88年10月2日 │
  │    │3號10樓之2房、地    │              │向國泰世華銀行設  │
  │    │                    │              │定最高限額480萬元 │
  │    │                    │              │抵押權。          │
  ├──┼──────────┼───────┼─────────┤
  │ 5  │臺北市○○○路○段38 │乙○○        │被告於94年5月4日  │
  │    │之1號12樓房、地     │              │出售與周敏芳。    │
  ├──┼──────────┼───────┼─────────┤
  │ 6  │臺北市○○○路○段38 │乙○○        │被告於88年11月9 日│
  │    │之1號12樓之1房、地  │              │向中國商銀設定最高│
  │    │                    │              │限額1,071 萬元之抵│
  │    │                    │              │押權。            │
  ├──┼──────────┼───────┼─────────┤
  │ 7  │臺北縣貢寮鄉○○段火│乙○○        │                  │
  │    │炎山小段129之1號土地│              │                  │
  ├──┼──────────┼───────┼─────────┤
  │ 8  │臺北縣貢寮鄉○○段火│乙○○        │                  │
  │    │炎山小段129之3號土地│              │                  │
  ├──┼──────────┼───────┼─────────┤
  │ 9  │臺北縣貢寮鄉○○段火│乙○○        │                  │
  │    │炎山小段129之18號土 │              │                  │
  │    │地                  │              │                  │
  ├──┼──────────┼───────┼─────────┤
  │10  │臺北縣貢寮鄉○○段火│乙○○        │                  │
  │    │炎山小段129之26號土 │              │                  │
  │    │地                  │              │                  │
  ├──┼──────────┼───────┼─────────┤
  │11  │臺北縣貢寮鄉○里段  │乙○○        │                  │
  │    │舊社小段73號土地    │              │                  │
  └──┴──────────┴───────┴─────────┘
   附表2：被告涉嫌盜賣股票、侵占股款明細
   元富證券股份有限公司西松分公司、帳號：3369之5號，
   彰化銀行松江分行、帳號：00000000000000號
  ┌──┬─────┬──────────┬──────┬───┐
  │編號│犯罪時間  │遭盜賣之股票        │侵占之股款  │名義人│
  ├──┼─────┼──────────┼──────┼───┤
  │ 1  │93年1月6日│                    │72萬4,779元 │乙○○│
  ├──┼─────┼──────────┼──────┼───┤
  │ 2  │93年1月7日│                    │36萬9,359元 │乙○○│
  ├──┼─────┼──────────┼──────┼───┤
  │ 3  │93年1月9日│                    │133萬9,050元│乙○○│
  ├──┴─────┴──────────┴──────┴───┤
  │                      （編號1至3）小計：243萬3,188元        │
  ├──┬─────┬──────────┬──────┬───┤
  │ 4  │93年2月9日│臺積電股票5,000股   │32萬3,562元 │乙○○│
  │    │          │                    │            │      │
  ├──┼─────┼──────────┼──────┼───┤
  │ 5  │93年2月11 │臺積電股票3萬5,000股│            │      │
  │    │日        │建準股票2萬8,000股  │273萬7,500元│乙○○│
  ├──┴─────┴──────────┴──────┴───┤
  │                      （編號4、5）小計：306萬1,062元        │
  │                      （編號1至5）總計：549萬4,250元        │
  └──────────────────────────────┘


司法院資訊處製作；財團法人民間司法改革基金會備份。
